臺灣高等法院民事判決　　　　　　　　 96年度重上字第239號
上訴人即附
帶被上訴人　四季廣場公寓大廈管理委員會
法定代理人　甲○○
訴訟代理人　汪團森律師
被上訴人即
附帶上訴人　福益實業股份有限公司
法定代理人　乙○○
訴訟代理人　黃旭田律師
複 代 理人　劉姿吟律師
上列當事人間請求返還不當得利事件，上訴人對於中華民國九十
五年十二月十四日台灣板橋地方法院九十三年度重訴字第四０一
號第一審判決提起上訴，被上訴人為附帶上訴，經本院於九十六
年八月二十八日言詞辯論終結，判決如下：
    主    文
原判決關於命上訴人給付之金額超過新台幣陸佰柒拾捌萬肆仟元
本息部分及該部分假執行之宣告暨訴訟費用之裁判均廢棄。
上開廢棄部分，被上訴人在第一審之訴及假執行之聲請均駁回。
上訴人之其餘上訴及被上訴人之附帶上訴均駁回。
第一、二審訴訟費用關於上訴部分，由被上訴人負擔十分之二，
餘由上訴人負擔；關於附帶上訴部分，由被上訴人負擔。
    事 實 及 理 由
一、本件上訴人即附帶被上訴人聲明求為判決：甲、上訴部分：
    (一)原判決關於不利上訴人部分廢棄。(二)上開廢棄部分，被上
    訴人在第一審之訴及假執行之聲請均駁回。乙、附帶上訴部
    分：(一)被上訴人之附帶上訴駁回。(二)如受不利判決，願預供
    擔保請准宣告免為假執行。
    被上訴人即附帶上訴人聲明求為判決：甲、答辯部分：上訴
    駁回。乙、附帶上訴部分：(一)原判決關於駁回被上訴人後開
    第二項之訴部分廢棄。(二)上訴人應再給付被上訴人新台幣（
    下同）二百十七萬三千元及其中一百五十四萬九千元部分自
    民國（下同）九十三年九月十一日起；其餘六十二萬四千元
    部分自九十五年三月二日起，均至清償日止，按年息百分之
    五計算之利息。(三)願供現金或等值之台北富邦商業銀行股份
    有限公司無記名可轉讓定期存單為擔保，請准宣告假執行。
二、被上訴人起訴主張：伊為坐落臺北縣土城巿清水坑段外冷水
    坑小段八三地號土地上建物即門牌號碼臺北縣土城巿明德路
    一段六十七號等地上十七層、地下二層之四季廣場大廈之起
    造人，在建造完成取得使用執照後，保有部分所有權，為四
    季廣場大廈之區分所有權人，而四季廣場大廈在設計之初，
    在地下二層設計有法定停車位六十九個，另自行設置停車位
    六十九個，共一百三十八個停車位，伊原與買受人約定，其
    中八十個停車位由三樓以上住戶取得，三十個則由伊所有之
    地上一樓、二樓店鋪及地下一樓商場部分取得，另二十八個
    增設停車位亦為伊所有，其中五個停車位已移轉為其他住戶
    所有，故伊增建自有之停車位計二十三個，合計伊所有停車
    位共五十三個（下稱系爭停車位）。嗣兩造因管理費繳納發
    生爭議，上訴人竟於八十八年四月間擅自更換該停車場之進
    出閘門感應器，並拒發感應卡予伊，致伊無法進出使用系爭
    停車位，復自八十八年四月間起，擅自將伊所有之系爭停車
    位以每位每月三千元之租金對外出租，至九十四年八月間止
    ，致伊受有相當於租金之收益損失如原判決附表所示，共計
    一千零三十三萬五千元等情，爰依不當得利之法則，求為命
    上訴人給付一千零三十三萬五千元及其中八百四十三萬九千
    元部分自起訴狀繕本送達之翌日起；其餘一百八十九萬六千
    元部分自原審言詞辯論意旨狀繕本送達之翌日起，均至清償
    日止，加付法定遲延利息之判決（原審判命上訴人給付八百
    十六萬二千元本息；而駁回被上訴人其餘之請求。兩造各就
    其敗訴部分提起上訴及附帶上訴）。
    上訴人則以：系爭地下室停車場並無經全體共有人分管協議
    之存在，是系爭停車位應屬公同共有，由伊統一管理收益；
    又被上訴人因違反伊訂定之停車場管理辦法而遭伊拒絕進入
    ，伊並非無權占有，被上訴人並無因伊之占用系爭停車位，
    致其受有損失；又伊自八十九年四月間起始將系爭停車位中
    之二十四位出租，且每月租金收入僅十萬七千元，被上訴人
    主張自八十八年四月份起算，並無理由；又被上訴人應自八
    十五年十月間經區分所有權人會議決議起，至九十六年七月
    份止，每一停車位應按月繳交清潔維修費一千元，扣除編號
    一五０號平面車位，清潔維護費以五百元計算，共計六百七
    十七萬二千五百元，伊就此主張與被上訴人之請求抵銷：又
    兩造另案給付管理費訴訟，業經判決被上訴人就商場部分應
    按月給付七萬一千八百七十六元之管理費確定，而被上訴人
    自九十三年十二月份起即未給付，算至九十六年七月份止，
    被上訴人共積欠伊二百三十萬零三十二元之管理費，伊亦得
    一併主張抵銷云云，資為抗辯。
三、兩造不爭執之事實：
  (一)被上訴人主張伊為坐落臺北縣土城巿清水坑段外冷水坑小段
    八十三地號土地上一二二七九等建號建物即門牌號碼臺北縣
    土城巿明德路一段六十七號等地上十七層、地下二層之四季
    廣場大廈之起造人，在建造完成取得使用執照後，被上訴人
    並取得一二０三七建號建物（共同使用部分為同小段一二二
    七六、一二二七七、一二二七九建號）即門牌號碼臺北縣土
    城巿明德路一段六七號一、二樓及地下一樓商場之所有權，
    為四季廣場大廈之區分所有權人（見原審調解卷九頁之臺北
    縣政府工務局八十四年土使字第一四八八號使用執照、同卷
    十八至二九頁之建物登記謄本、建物所有權狀）。
  (二)兩造因管理費繳納發生爭議，上訴人自八十八年四月間起，
    將系爭地下停車場進出閘門感應器予以更換，並拒發感應卡
    予被上訴人，嗣更將被上訴人系爭專有停車位予以出租，致
    被上訴人無法使用系爭五十三個專有停車位（見原審(一)卷二
    二八頁至二二九頁之民事辯論意狀、本院卷九一頁之準備程
    序筆錄）。
四、被上訴人主張伊所有系爭五十三個停車位，為專有停車位，
    依分管契約之約定，伊有使用收益之權限等語。雖為上訴人
    所否認，並抗辯系爭地下室停車場並無經全體共有人分管協
    議之存在，是系爭停車位應屬公同共有云云。惟查：依「四
    季廣場房屋土地預定買賣契約書」之附件(七)「面積計算基礎
    說明」第伍條：「本大廈地下二層法定防空避難室為大公面
    積，歸甲方（係指買受人）共有，並規劃為停車位空間，住
    宅部分（指三樓至十七樓）比例分得八十車位之共同使用權
    ，店舖部分（指一樓、二樓及B1樓）比例分得三十車位，其
    餘部分係乙方（指出賣人即被上訴人）自行投資興建規劃為
    私有停車場二十八個停車位，其權益處分歸乙方所有，甲方
    不得主張任何權或干涉」（見原審調解卷十一頁至十六頁）
    ，為兩造所不爭執。依上開約定，當係屬於未購買停車位之
    區分所有權人就停車位之使用權之保留，即有所有權而無使
    用權。應認未購買系爭停車位之區分所有權人，於簽訂房屋
    買賣契約書時，即已默示同意由購買系爭停車位之區分所有
    權人與被上訴人取得停車位之專用權，而與被上訴人及購買
    系爭停車位之區分所有權人成立共有物之分管契約，有拘束
    分管契約當事人之效力。該分管之特約，除原契約約定外，
    可由建物應有部分之多寡得知是否分配有停車位，該登記簿
    上應有部分之不同，具公示作用，未分管停車位之區分所有
    權人將其區分所有權移轉他人，受讓人既可由建物登記簿應
    有部分之記載得知分管契約之存在，該分管契約對於受讓人
    仍應繼續存在（司法院釋字第三四九號解釋參照）。況被上
    訴人自與系爭大廈主建物之買受人簽訂房屋土地預定買賣契
    約書並就地下二層停車位達成分管協議後，至八十八年四月
    間前，無論上訴人或全體住戶均依該分管協議履行，該停車
    場均貼有「福益百貨停車場，請停有福益Ａ、Ｂ標誌之停車
    位」之標誌，並經原審至現場勘驗屬實，亦有勘驗筆錄暨現
    場照片可稽（見原審(一)卷八七頁至九二頁），準此，被上訴
    人基於分管契約之約定，就系爭五十三個專有停車位自有使
    用收益之權限。足見上訴人所為之上開抗辯，要非可取。
五、上訴人雖抗辯伊有權統一管理系爭大樓之公共設施，伊訂定
    停車場管理辦法係重在停車場之管理，被上訴人因違反伊制
    定之停車場管理辦法而遭伊拒絕進入，伊並非無權占有，亦
    未因占用系爭停車位，致被上訴人受有損害云云。但查：
  (一)公寓大廈之管理委員會，係基於區分所有權人之推選，經管
    理委員接受而組成，係基於委託關係而為他人（區分所有權
    人全體）之利益而執行職務，管理委員會與區分所有權人間
    ，為委任人與受任人之關係，並基於公寓大廈管理條例之法
    定授權，或基於規約、區分所有權人團體決議之意定授權，
    以自己名義為區分所有權人團體取得權利及設定義務。而公
    寓大廈管理委員會之法定職務計有：一、區分所有權人會議
    決議事項之執行。二、共有及共用部分之清潔、維護、修繕
    及一般改良。三、公寓大廈及其周圍之安全及環境維護事項
    。四、住戶共同事務應興革事項之建議。五、住戶違規情事
    之制止及相關資料之提供。六、住戶違反公寓大廈管理條例
    第六條第一項規定之協調。七、收益、公共基金及其他經費
    之收支保管及運用。八、規約、會議紀錄、使用執照謄本、
    竣工圖說、水電、消防、機械設施、管線圖說、會計憑證、
    會計帳簿、財務報表、公共安全檢查及消防安全設備檢修之
    申報文件、印鑑及有關文件之保管。九、管理服務人之委任
    、僱傭及監督。十、會計報告、結算報告及其他管理事項之
    提出及公告。十一、共用部分、約定共用部分及其附屬設施
    設備之點收及保管。十二、依規定應由管理委員會申報之公
    共安全檢查與消防安全設備檢修之申報及改善之執行。十三
    、其他依本條例或規約所定事項，此觀公寓大廈管理條例第
    三十六條規定自明。是上訴人就系爭法定專有停車位訂定停
    車場管理辦法，賦予本身有管理、占有及出租系爭專有停車
    位之權限（見原審(一)卷七九至八一頁），既未經區分所有權
    人會議之決議並經該專有部分區分所有權人即被上訴人之同
    意（公寓大廈管理條例第三十三條規定參照），復已逾越上
    開公寓大廈管理委員會之法定權限，對被上訴人自不生效力
    ，是上訴人擅自占有並出租系爭停車位為使用收益之行為，
    自屬無權占有。足見上訴人所為之此部分抗辯，亦不足取。
  (二)按無法律上之原因而受有利益，致他人受損害者，應返還其
    利益，民法第一百七十九條前段定有明文；又無權占有他人
    專有停車位，可能獲得相當於租金之利益，為社會通常之觀
    念（最高法院六十一年台上字第一六九五號判例參照）。本
    件上訴人既自八十八年四月間起，即將系爭地下室停車場之
    進出閘門感應器予以更換，並拒發感應卡予被上訴人，嗣更
    將被上訴人所有系爭專有停車位予以管理、出租，並拒絕被
    上訴人進出系爭停車場，致被上訴人無法使用系爭五十三個
    專有停車位，為上訴人所不爭執（見原審(一)卷二二八頁至二
    二九頁之民事辯論意狀、本院卷九一頁之準備程序筆錄）。
    準此，上訴人自八十八年四月間起，既無正當權源而管理、
    占有並出租系爭停車位，並拒絕被上訴人進入系爭停車位使
    用收益，自屬無權占有。依上開說明，上訴人即獲有相當於
    租金之利益，致被上訴人受有損害，自應返還其利益。雖上
    訴人抗辯：伊於八十九年三月間前，並未出租系爭五十三個
    停車位，伊不負返還不當得利責任云云。惟查上訴人自八十
    八年四月間起確有出租系爭停車位之行為，此有四季廣場公
    寓大廈管理委員會八十八年四月份停車位租金收費明細表及
    四季廣場公寓大廈管理委員會九十四年六月份每月收支日計
    表可稽（見原審(一)卷一八０頁至一八二頁），且為上訴人所
    不爭執。依上開九十四年六月份停車位租金每月收支日計表
    （見原審(一)卷一八二頁）所示，上訴人所收取之項目計有：
    管理費、（出租）停車場（租金）、磁卡費、臨時停車費等
    項，況無權占有他人之停車位，即獲有相當於租金之利益，
    為社會通常之觀念，已如上述。是上訴人自無權占有系爭停
    車位起，不問其有無將之出租，均應負返還相當於租金之不
    當得利之責任。足見上訴人所為之此部分抗辯，亦不足取。
  (三)上訴人自認伊出租系爭停車位予社區內之住戶每月租金為二
    千元，如出租予社區外之住戶每月租金為三千元（見原審(一)
    卷二三五頁之言詞辯論筆錄、本院卷二五頁之上訴理由狀）
    ，為被上訴人所不爭執。惟究竟出租予社區外住戶及社區內
    住戶車位數各若干，兩造均無法明確指出，為公平起見，應
    以其平均數即二千五百元計算，且不受土地法第九十七條房
    屋租金之限制（民事訴訟法第二百二十二條第二項規定及最
    高法院五十四年台上字第一五二八號判例參照），則上訴人
    自八十八年四月份間起至九十四年八月份止，無權占有系爭
    五十三個專有停車位計七十七個月，應返還被上訴人之不當
    得利共計為一千零二十萬二千五百元（其計算式為：2,500
    元×53×77＝10,202,500元）。
六、惟查上訴人抗辯被上訴人應按月繳交伊系爭停車場每一車位
    每月一千元之清潔維護費並以之主張抵銷，是否有據，分述
    如下：
  (一)上訴人抗辯被上訴人之系爭五十三個停車位，除編號150 號
    係平面車位，僅收清潔費五百元外，餘均為機械停車位，每
    月均須保養維護，須繳交一千元之清潔維修費，業據其提出
    四季廣場公寓大廈管理委員會九十年度一月份之會議記錄為
    證（見原審(一)卷五九頁），即被上訴人亦不否認該會議紀錄
    形式上之真正（見原審(一)卷一Ｏ六頁之言詞辯論筆錄）。雖
    上開會議紀錄於第六項、討論提案案由一記載：「社區私有
    停車位保養費每月收一千元，似乎較高，希望調降為每月五
    百元」，惟經決議：「私有停車位調降保養清潔費用案，俟
    新任委員會產生後，由新任委員會處理」，而其後迄未再作
    調降該私有停車位保養費之決議，為兩造所不爭執。又上訴
    人復已在本院自認：「停車位如有出租，租金包含清潔管理
    費在內；但如果沒有出租，被上訴人仍須繳清潔管理費」（
    見本院卷九一頁之準備程序筆錄），準此，上訴人既有將系
    爭停車位出租之事實，已如上述，而其租金復包含清潔管理
    費在內，足見被上訴人就系爭停車位已出租之停車位無須繳
    交清潔管理費甚明。而上訴人自八十八年四月間起，將系爭
    停車位出租，其每月出租之車位數究竟各若干，兩造均無法
    明確指出，為公平起見，應以系爭停車位出租時被上訴人毋
    庸負擔保養維護費與未出租時則每一停車位應負擔保養維護
    費一千元之平均數即五百元計算始為合理。
  (二)上訴人在原審爭點整理時抗辯被上訴人自八十五年十月間伊
    管理委員會成立時起，至九十五月二月份止，均未繳交系爭
    停車位之保養維護費而主張與被上訴人上開不當得利債權抵
    銷（見原審(一)卷一一五頁之言詞辯論筆錄、二四五頁至二四
    六頁之辯論意旨狀），嗣於本院準備程序終結後之九十六年
    七月十七日再擴張主張抵銷上開保養維護費應自八十五年十
    月份起，至九十六年七月份止，計一百二十九個月（見本院
    卷一二七頁至一二九頁之陳報(二)狀、一五八頁至一六Ｏ頁之
    辯論意旨狀），而被上訴人復對上開期間之保養維護費迄未
    繳交，並不爭執。按當事人就其主張之爭點，經受命法官整
    理並協議簡化爭點者，固應受其拘束。但因不可歸責於當事
    人之事由，不在此限，民事訴訟法第二百七十條之一第三項
    定有明文。查上開擴張期間之九十五年三月份至九十六年七
    月份保養維護費，於九十五年三月一日原審言詞辯論終結時
    ，其清償期尚未屆至而不及提出，嗣於上訴本院時其清償期
    始屆至，被上訴人亦未繳交，上訴人予以擴張主張抵銷，依
    上開規定，自應准許。則被上訴人自八十五年十月份起至九
    十六年七月份止計一百二十九個月，應給付上訴人系爭停車
    位保養維護費共為三百四十一萬八千五百元（其計算式為：
    500元×53×129＝3,418,500元）。又被上訴人應給付上訴
    人之上開保養維護費債權與上訴人應給付被上訴人之上開不
    當得利債權，其給付種類相同、並均已屆清償期，上訴人依
    法自得主張抵銷（民法第三百三十四條第一項規定參照）。
    經抵銷後，上訴人尚應給付被上訴人六百七十八萬四千元（
    其計算式為：10,202,500元－3,418,500元＝6,784,000元）
    。
  (三)至上訴人在原審爭點整理後及本院準備程序期日終結後之九
    十六年七月十七日又抗辯被上訴人自九十三年十二月份起至
    九十六年七月份止，積欠伊三十二個月之商場管理費（並非
    系爭停車位之維修保養費）共計二百三十萬零三十二元迄未
    清償，而主張亦應與伊應給付被上訴人之上開不當得利債權
    抵銷云云（見本院卷一二八頁至一二九頁之陳報(二)狀、一六
    Ｏ頁之辯論意旨狀）。惟按當事人就其主張之爭點，經受命
    法官整理並協議簡化爭點者，應受其拘束，且復為被上訴人
    所不同意變更（見本院卷一七二頁之言詞辯論筆錄），再上
    訴人自原審爭點整理前本有充分時間就該項商場管理費提出
    抵銷之抗辯，竟遲至本院準備程序終結後始予提出，顯係因
    可歸責上訴人之事由，況上訴人之該項商場管理費請求並未
    因此而消滅，對其權益亦無任何影響（民事訴訟法第二百七
    十條之一第三項、第二百七十六條第一項規定參照），自屬
    不應准許。
七、從而，被上訴人依據不當得利之法則，請求上訴人給付六百
    七十八萬四千元，及自起訴狀繕本送達之翌日即九十三年九
    月十一日起，至清償日止，按年息百分之五計算之利息部分
    ，自屬應予准許；至超過上開部分之請求，即屬不應准許。
    原審就上開應予准許部分，所為上訴人敗訴之判決，核無違
    誤。上訴人之上訴論旨指摘原判決此部分不當，求予廢棄改
    判，為無理由；就上開不應准許之其中一百三十七萬八千元
    本息部分，所為上訴人敗訴之判決，自有未洽。上訴人之上
    訴論旨指摘原判決此部分不當，求予廢棄改判，為有理由；
    就上開不應准許之其餘二百十七萬三千元本息部分，所為被
    上訴人敗訴之判決，核無違誤。被上訴人之附帶上訴論旨指
    摘原判決此部分不當，求予廢棄改判，為無理由。
八、至兩造其餘之攻擊或防禦方法及未經援用之證據，經本院斟
    酌後，認為均不足以影響本判決之結果，自無逐一詳予論駁
    之必要，併此敘明。
據上論結，本件上訴人之上訴為一部有理由，一部為無理由，被
上訴人之附帶上訴為無理由，依民事訴訟法第四百五十條、第四
百四十九條第一項、第七十九條、第七十八條，判決如主文。
中　　華　　民　　國　　96　　年　　9 　　月　　11　　日
                  民事第六庭
                        審判長法　官  林鄉誠
　　　　　　　  　　　　  　　法　官  梁玉芬
　　　　　　　　  　　　  　　法　官  楊豐卿
正本係照原本作成。
如不服本判決，應於收受送達後20日內向本院提出上訴書狀，其
未表明上訴理由者，應於提出上訴後20日內向本院補提理由書狀
（均須按他造當事人之人數附繕本）上訴時應提出委任律師或具
有律師資格之人之委任狀；委任有律師資格者，另應附具律師資
格證書及釋明委任人與受任人有民事訴訟法第466條之1第1項但
書或第2項（詳附註）所定關係之釋明文書影本。
中　　華　　民　　國　　96　　年　　9 　　月　　11　　日
　　　　　　　　　　　　　　　書記官  殷丹妮
附註：
民事訴訟法第466條之1（第1項、第2項）：
對於第二審判決上訴，上訴人應委任律師為訴訟代理人。但上訴
人或其他法定代理人具有律師資格者，不在此限。
上訴人之配偶、三親等內之血親、二親等內之姻親，或上訴人為
法人、中央或地方機關時，其所屬專任人員具有律師資格並經法
院認為適當者，亦得為第三審訴訟代理人。
